---
title: "Módulo 3: SDAR y PBDB"
author: "David Caro, GIPHIN"
date: "06/14/2025"
format: 
  html:
      toc: true
      code-background: true
editor: visual
---

# Columnas estratigráficas con SDAR

```{r}
#| message: false
#| warning: false
#| echo: true
# Vamos a cargar algunos de los paquetes a usar
library(tidyverse)
library(ggplot2) 
library(psych)
library(SDAR)
library(readxl) 
```

## ¿Qué es SDAR?

`SDAR` (*Stratigraphic Data Analysis in R*) es un paquete de `R` diseñado para facilitar el **análisis y la visualización de columnas estratigráficas (SC)**. Estas columnas se utilizan ampliamente en geología y paleontología para representar:

-   Tamaño de grano

-   Grosor de unidades

-   Componentes litológicos

-   Contenido fósil

-   Estructuras sedimentarias

Tradicionalmente estas columnas se dibujan a mano en programas como Illustrator, Inkscape, CorelDRAW o Grpher. SDAR automatiza este proceso de manera reproducible y con código abierto. SDAR permite exportar las columnas realizadas a un formato vectorizado haciendo que sea muy fácil luego editar las columnas y así cambiar sus estética.

SDAR fue creado por John Ortiz y Carlos Jaramillo, la publicación sobre le paquete SDAR al igual que los archivos adjuntos se puede encontrar [aquí](https://cran.r-project.org/web/packages/SDAR/vignettes/introduction_to_SDAR.html).

## Instalación

`SDAR` así como sus dependencias se pueden instalar directamende desde `CRAN`:

``` r
install.packages("SDAR")
install.packages("readxl")
```

## Flujo de trabajo típico

1.  📥 **Importación de datos** (plantillas Excel, bases de datos o archivos planos).

2.  ✅ **Validación** del formato y estructura.

3.  📊 **Visualización** de la columna como archivo PDF.

4.  🎨 **Personalización**: estructuras sedimentarias, fósiles, bioturbación, etc.

5.  📈 **Análisis de datos**: estadísticas de litologías, conteo de fósiles, etc.

Para mayor facilidad los creadores de SDAR publicaron archivos de excel con el template para usarse en SDAR y que así no se tenga ningún problema al cargar los datos.

## Carga de datos

El paquete `SDAR` ya tiene un dataset y se puede usar facilmente pero vamos a abrir los archivos `.xlsx` para entender como se es el proceso habitual.

Se cargan dos archivos una de capas y otro de intervalos

```{r}
# Para obtener ayuda sobre el formato de los datos
# vignette("SDAR_data_model")

# data(saltarin_beds) carga el dataset de ejmplo
# Tambien se puede cargar con: 
# system.file("extdata", "SDAR_v0.95_beds_saltarin.xlsx", package = "SDAR")
# system.file("extdata", "SDAR_v0.95_intervals_saltarin.xlsx", package = "SDAR")

# Leemos el archivo de capas 
capas <- read_excel("datos/SDAR_v0.95_beds_saltarin.xlsx")

# Vamos a darle un vistazo a los datos
str(capas)
nrow(capas)
names(capas)

# Al usar SDAR los datos de capas tiene que validarse pasandolos a la clase strata
# datum indica si el sentido de las capas, base en afloramiento
capas_val <- strata(capas, datum ="top") # top ya que es un core

```

Veamos un resumen de las capas validadas

```{r}
# El argumento grain.size permite imprimir el resumen de
# la litología por tamaño de grano
summary(capas_val, grain.size=TRUE)
```

## Graficar capas y añadir datos de intervalos

SDAR no grafica como otros paquetes ya que su salida es siempre un archivo pdf vectorizado.

En cuanto a los intervalos `SDAR` tiene varias opciones y se deben cargar y seleccionar manualmente cuales se incluyen en la grafica, estos datos pueden ser:

| **Nombre en SDAR (argumento)** | **Significado** |
|------------------------|------------------------------------------------|
| ncore | número de testigo (núcleo de perforación) |
| samples | muestras |
| visual_oil_stain | mancha de petróleo visible |
| bioturbation | bioturbación (actividad biológica en sedimentos) |
| sed.structures | estructuras sedimentarias |
| fossils | fósiles |
| other.sym | otros símbolos |
| lithostrat | litostratigrafía (unidades según litología) |
| chronostrat | cronostratigrafía (unidades según edad geológica) |

```{r}
# La función plot() genera un archivo pdf, al no tener más valores
# se crea el archivo con los valores por defecto

#plot(capas_val)

# subset.base y subset.top permiten elegir que parte se desea graficar
# Vamos a cargar todos los datos de los intervalos

# Cargamos el archivo de intervalos 
intervalos <- "datos/SDAR_v0.95_intervals_saltarin.xlsx"

# Al leer el archivo de intervalos solo se carga la primera hoja
str(read_excel(intervalos))

# Vamos a cargar todos los valores de intervalos

core_number_dat <- read_excel(intervalos, sheet = "core_number") #número de testigo

samples_dat <- read_excel(intervalos, sheet = "samples") #muestras

sed_structures_dat <- read_excel(intervalos, sheet = "sed_structures") #estructuras sedimentarias

biot_dat <- read_excel(intervalos, sheet = "bioturbation") #bioturbación

fossils_dat <- read_excel(intervalos, sheet = "fossils") #Fósiles

other_symbols_dat <- read_excel(intervalos, sheet = "other_symbols") #otros símbolos

lito_dat <- read_excel(intervalos, sheet = "lithostra") #litostratigrafía

crono_dat <- read_excel(intervalos, sheet = "chronostra") #cronostratigrafía

meta_dat <- read_excel(intervalos, sheet = "metadata") #metadatos

meta_dat
```

## Componer y exportar la columna final

Para componer el resultado final se usa la función `plot()` la cual lleva una gran cantidad de argumentos entre los cuales se encuentran:

-   `subset.base` permite elegir el límite inferior a graficar.

-   `subset.top` permite elegir el límite superior a graficar.

-   `plot_order` declara el orden para graficar los diferentes datos.

-   `scale` declara la escala de la columna.

-   `symbols.size` declara el tamaño de los símbolos al graficar la columna.

```{r}
#| eval: false
v_order <- c( "chronostrat","lithostrat","samples","bed.number","barscale","ncore","lithology","fossils","sed.structures","bioturbation","other.sym") 

plot(capas_val, data.units="meters",
    file.name = "prueba_SDAR",
    subset.base=600, subset.top=550, 
    bioturbation=biot_dat,
    fossils=fossils_dat, 
    sed.structures=sed_structures_dat,
    other.sym=other_symbols_dat, 
    samples=samples_dat, 
    ncore=core_number_dat, 
    lithostrat=lito_dat, 
    chronostrat=crono_dat, 
    symbols.size=0.8,
    plot.order = v_order,
    scale = 100)
```

::: callout-important
## Ejercicio

Crea tu propia columna cmabiando el orden de los datos, la escala, la cantidad de datos y el rango.
:::
